ACORDAO-COMPLETO-2372892

ACÓRDÃO 10599/2019 ATA 37/2019 - SEGUNDA CÂMARA

VISTOS, relatados e discutidos estes autos de representação, com pedido de cautelar suspensiva, formulada pelo Sr. Felipe Romério Silva Pereira, nos termos do art. 113, § 1º, da Lei 8.666, de 1993, sobre os indícios de irregularidade no Pregão Eletrônico 32/2019 (PE SRP 32/2019) conduzido pelo Grupamento de Apoio de São José dos Campos (GAP-SJC) sob o valor estimado de R$ 24.463.466,05,00 com vistas ao registro de preços para os equipamentos de TI destinados ao atendimento de demandas nos parques de computadores, na digitalização de documentos e na realização de reuniões e apresentações com o uso de projeção de imagens;
	ACORDAM os Ministros do Tribunal de Contas da União, reunidos em Sessão da 2ª Câmara, diante das razões expostas pelo Relator, em:
	9.1. conhecer da presente representação, por atender aos requisitos de admissibilidade previstos no art. 237, VII, do RITCU e no art. 113, § 1º, da Lei nº 8.666, de 1993, para, no mérito, considerá-la parcialmente procedente, diante dos elementos de convicção até aqui obtidos pelo TCU;
	9.2. considerar prejudicado, por perda de objeto, o pedido de cautelar suspensiva; 
	9.3. determinar, nos termos do art. 43, I, da Lei nº 8.443, de 1992, e do art. 250, II, do RITCU, que o Grupamento de Apoio de São José dos Campos (GAP-SJC) atente para a observância do art. 3º, § 1º, I, da Lei nº 8.666, de 1993, ante a eventual inclusão de exigências com o potencial de restrição à competitividade nos editais dos processos licitatórios, sem a justificativa técnico-econômica, a exemplo das exigências de placa principal e de placa da Bios, com o mouse e o teclado, do mesmo fabricante, além da dimensão máxima para os gabinetes pelo Small Form Factor (SFF) e da eventual menção à marca para determinado produto;
	9.4. determinar, nos termos do art. 43, I, da Lei nº 8.443, de 1992, e do art. 250, II, do RITCU, que o Centro de Controle Interno do Comando da Aeronáutica promova a avaliação sobre a economicidade, ou não, dos valores unitários inerentes ao expressivo orçamento para o referido Pregão Eletrônico 32/2019 (PE SRP 32/2019) sob o montante de R$ 24.463.466,05, devendo informar o TCU sobre o resultado dessa avaliação, no prazo de 60 (sessenta) dias contados da ciência desta deliberação, com a efetiva evidenciação, entre outros elementos, sobre a compatibilidade das correspondentes aquisições com a Instrução Normativa n.º 1, de 10 de janeiro de 2019, da Secretaria de Gestão do Ministério da Economia;
	9.5. determinar que a unidade técnica adote as seguintes medidas:
	9.5.1. envie a cópia do presente Acórdão, acompanhado do Relatório e da Proposta de Deliberação, à ora representante, para ciência, além do envio ao Grupamento de Apoio de São José dos Campos (GAP_SJC) e ao Centro de Controle Interno do Comando da Aeronáutica, para ciência e cumprimento dos itens 9.3 e 9.4 deste Acórdão; e
9.5.2. arquive o presente processo, nos termos do art. 237, parágrafo único, e do art. 250, I, do RITCU, e proceda ao monitoramento das determinações ora proferidas neste Acórdão.

Representação, com pedido de cautelar suspensiva, formulada pelo Sr. Felipe Romério Silva Pereira, sobre indícios de irregularidade no Pregão Eletrônico 32/2019 (PE SRP 32/2019), conduzido pelo Grupamento de Apoio de São José dos Campos  GAP/SJC com vistas ao registro de preços de equipamentos de TI que visam atendimento de demandas nos parques de computadores, na digitalização de documentos e na realização de reuniões e apresentações com o uso de projeção de imagens, sob o valor estimado de R$ 24.463.466,05,00.

Segunda Câmara

Grupamento de Apoio de São José dos Campos (GAP-SJC).

3. Representante: Felipe Romério Silva Pereira (CPF 036.340,701-45).

13.1. Ministros presentes: Ana Arraes (Presidente) e Aroldo Cedraz.
13.2. Ministros-Substitutos convocados: Augusto Sherman Cavalcanti e Marcos Bemquerer Costa.
13.3. Ministro-Substituto presente: André Luís de Carvalho (Relator).

ACORDAO-COMPLETO-2404176

Acórdão de Relação 4773/2020 - Segunda Câmara

Acórdão de Relação

ANDRÉ DE CARVALHO

Trata-se de representação, com pedido de cautelar suspensiva, formulada pelo Sr. Felipe Romério Silva Pereira, nos termos do art. 113, § 1º, da Lei 8.666, de 1993, sobre os indícios de irregularidade no Pregão Eletrônico 32/2019 (PE SRP 32/2019) conduzido pelo Grupamento de Apoio de São José dos Campos (GAP-SJC) sob o valor estimado de R$ 24.463.466,05,00 com vistas ao registro de preços para os equipamentos de TI destinados ao atendimento de demandas nos parques de computadores, na digitalização de documentos e na realização de reuniões e apresentações com o uso de projeção de imagens.
2.	Após a análise final do feito, o auditor federal da Sefti lançou o seu parecer conclusivo à Peça 13 (fls. 1/5) , com a anuência, por delegação de competência, do diretor da unidade técnica (Peça 14) , nos seguintes termos:
	" (...) 2.Inicialmente, deve-se registrar que a representação preenche os requisitos de admissibilidade constantes no art. 235 do Regimento Interno do TCU, haja vista a matéria ser de competência do Tribunal, referir-se a responsável sujeito a sua jurisdição, estar redigida em linguagem clara e objetiva, conter nome legível, qualificação e endereço do representante, bem como encontrar-se acompanhada do indício concernente à irregularidade ou ilegalidade.
3.	Além disso, o Sr. Felipe Pereira possui legitimidade para representar junto ao Tribunal, consoante disposto no inciso VII do art. 237 do RI/TCU c/c o art. 113, § 1º, da Lei 8.666/1993.
4.	Ainda, conforme dispõe o art. 103, § 1º, in fine, da Resolução - TCU 259/2014, verifica-se a existência do interesse público no trato da suposta irregularidade, pois o indevido prosseguimento do PE SRP 14/2018, pode, em tese, conforme narrado pelo representante, causar prejuízo à regularidade do certame.
5.	Dessa forma, a representação poderá ser apurada, para fins de comprovar a sua procedência, nos termos do art. 234, § 2º, segunda parte, do Regimento Interno do TCU, aplicável às representações de acordo com o parágrafo único do art. 237 do mesmo RI/TCU.
EXAME TÉCNICO 
Das Irregularidades apontadas 
6.	Em síntese, a representação aborda supostos vícios relativos a: exigência de comprovação por meio de declaração do fabricante; exigências restritivas e direcionamento do objeto.
7.	O representante afirma que muitas das exigências do edital são cópias das especificações contidas nos catálogos do fabricante Lenovo, em afronta ao art. 7º, § 5º, da Lei 8.666/1993. De acordo com o representante, os produtos foram direcionados nos itens 1 e 2 para o Lenovo ThinkCentre M720s, no item 3 para o Lenovo M920s e nos Notebooks (itens 5 e 6) para o Lenovo Thinkpad E480, que não possui certificação Linux Ubuntu, motivo pelo qual esta certificação não foi pedida para esses itens 5 e 6 (peça 1, p. 5-6, item 2) .
8.	Alega que os requisitos do edital foram atacados pela empresa Daten e outros licitantes, com objetivo de excluí-los para maior participação de concorrentes com todo o potencial para entrega da proposta mais vantajosa (peça 1, p. 6) .
Declaração de fabricação que trazem vínculo exclusivo fabricante e licitante
9.	De início, o representante afirma que há exigência no edital de comprovação através de declaração direta do fabricante, o que fere diretamente o Acórdão 486/2000-TCU-Plenário, da relatoria do Ministro Humberto Guimarães Souto, para os seguintes itens: (i) possuir central de atendimento 0800 e chat; (ii) garantia ´on site´; e (iii) possuir site na internet para download de drivers (peça 1, p. 4-5, item 1) .
Direcionamento
10. Segundo o representante, em relação aos itens 1 e 3-6, o edital restringe a competitividade, pois: (i) não permite regime de Original Equipment Manufacturer (OEM) para placa principal; (ii) exige que mouse e teclado sejam do mesmo fabricante; (iii) impõe um valor reduzido para volume máximo (tamanho) do gabinete; e (iv) exige certificação Linux de forma desarrazoada e sem fundamentação e justificativa. Quanto ao item 2, além dos problemas acima, alega que há restrição em razão da exigência da marca e modelo de processador da fabricante Intel (peça 1, p. 6-33, item 3) .
Dos pedidos
11. Diante todo o exposto, o representante pleiteia (peça 1, p. 34-35) : 
a)	Em sede de medida cautelar, a suspensão do Pregão Eletrônico 32/GAP-SJ/2019, sistema de registro de preços, Processo Administrativo 67720.014497/2018-26, do Grupamento de Apoio de São José dos Campos, tendo em vista a comprovada restrição de competitividade e do iminente prejuízo aos cofres públicos, que inviabiliza a busca da proposta mais vantajosa por total falta de competitividade; 
b)	No mérito, que seja julgada procedente a presente representação com anulação do certame e posterior nova publicação do edital do Pregão Eletrônico 32/GAP-SJC/2019, afastando os vícios ou adequando os itens 1, 2, 3, 4, 5 e 6, que restringem a competitividade;
Análise dos fatos narrados pelo representante
Declaração de fabricação que trazem vínculo exclusivo fabricante e licitante
12. A proibição do Acórdão 486/2000-TCU-Plenário de declaração do fabricante do produto ofertado é relativa a essa exigência como condição de habilitação, o que não é o caso do PE SRP 32/2019, pois exige apenas declaração na proposta do licitante que o fabricante dos equipamentos ofertados tenha a capacidade suficiente para prestar o serviço de suporte (peça 5, p. 10-11, item 'garantia') , o que é razoável, não havendo irregularidade quanto a este ponto.
Direcionamento
13. A jurisprudência do Tribunal acena no sentido da inconveniência de exigir mouse e teclado do mesmo fabricante, bem como de não aceitar placa principal em regime de OEM, conforme os Acórdão 1881/2015-TCU-Plenário e 1.987/2014-TCU-Plenário, ambos da relatoria da Ministra Ana Arraes, e 2.403/2012-TCU-Plenário, da relatoria do Ministro José Jorge.
14. De fato, o edital do PE SRP 32/2019 traz essas exigências (peça 5) , o que contraria a jurisprudência do TCU. Contudo, essas exigências, não limitaram a competição e nem impediram que empresas montadoras de equipamentos participassem do pregão. Evidência disso é análise da fase aleatória de lances do pregão, que não indica que não houve disputa, como demonstram os dados (quantidade de lances e quantidade de trocas) obtidos por meio do sistema do TCU de Análise de Disputa em Licitações Eletrônicas (ADELE, peça 7) . Além do mais, solicitar mouse e teclado do mesmo fabricante não eleva significativamente o preço da licitação, tendo em vista que seus valores são baixos em relação ao preço total dos computadores.
15. Portanto, quanto à previsão de mouse e teclado sejam do mesmo fabricante e a proibição do regime de OEM para placa principal, entende-se que, no caso concreto, não prejudicou a regularidade do certame, devendo apenas ser dada ciência ao GAP-SJC de que essas exigências afrontam a jurisprudência do TCU por ter, em tese, o potencial de restringir a licitação.
16. Em relação à exigência de volume máximo para desktops de 10.500 cm³ e 12.500 cm³ respectivamente para os itens 1 e 2 (peça 5, p. 3 e 9) , entende-se que podem restringir a competição. Ressalta-se que essa questão foi enfrentada pela Sefti em contratação similar, inclusive do próprio Comando de Aquisições Especificas da Força Aérea Brasileira (CAE) , órgão participante do presente registro de preços (peça 8, p. 11, item 13.2.2) . Naquela oportunidade, a Sefti concluiu que em nenhuma das contratações pesquisadas pela Unidade Técnica se identificou a restrição de gabinetes Small Form Factor (SFF) menores que 12.500 cm³ (TC Processo 043.183/2018-2, peça 149 e peça 150, p. 3, itens 15-18) , em resposta a questionamento do Ministro Relator se a volumetria prevista no edital excluía fabricantes brasileiros de participarem da licitação.
17. Ou seja, como os gabinetes SFF de fabricantes brasileiros têm, em sua maioria, entre 10.540 cm³ e 11.970 cm³, exigir o volume (tamanho máximo) do gabinete de até 10.500 cm³, ou seja, por uma diferença mínima de aproximadamente 0,003% do volume, fere a isonomia do certame por violar o art. 3º da Lei 8.666/1993.
18. Nada obstante, no caso em apreço, a restrição indevida não foi levada a cabo, uma vez que o GAP-SJC não desclassificou a proposta da Daten, que ofereceu equipamento de 11.970 cm³ (ou 11,97 litros, peça 10) , enquanto o edital exigia 10.500 cm³ para o item 1 (peça 5, p. 3) . Haveria sim irregularidade, se, por exemplo, o GAP-SJC desclassificasse a proposta, sem justificativa plausível, por a licitante possuir gabinete fora dessas dimensões restritivas. 
19. Portanto, embora presente a restrição no edital, entende-se que a irregularidade foi apenas formal, devendo ser dada ciência ao GAP-SJC a respeito do requisito restritivo. Em outras palavras, é aplicável o princípio do formalismo moderado na medida em que a empresa não foi desclassificada em razão de requisitos restritivos:
As exigências para habilitação devem ser compatíveis com o objeto da licitação, evitando-se o formalismo desnecessário (Acórdão 2003/2011-TCU-Plenário, Rel. Agusto Nardes) . 
Não se desclassifica propostas de licitante pelo descumprimento de exigências pouco relevantes, em respeito ao princípio do formalismo moderado e da obtenção da proposta mais vantajosa à Administração (Acórdão 11907/2011-TCU-Segunda Câmara, Rel. Augusto Sherman) .
20. Quanto à exigência de certificação Linux Ubuntu, entende-se que o antigo pregão eletrônico 130/2018/GAP-SJC apresentou a mesma falha (peça 1, p. 7-8, item 'compatibilidade') identificada pela Sefti no âmbito do TC Processo 043.183/2018-2, pois a exigência de certificado de compatibilidade emitido pelo desenvolvedor do Sistema Operacional também exclui fabricantes brasileiros do certame, uma vez que a maioria não possui tal certificado (peça 9, p. 3, itens 20-22) .
21. Contudo, o GAP-SJC alterou redação do novo edital referente ao PE SRP 32/2019, admitindo a hipótese de que a compatibilidade poderia ser demonstrada com base em certificado emitido por `entidade capaz e devidamente reconhecida para este fim´. Entende-se que essa entidade pode ser a própria fabricante dos equipamentos, estando razoável fazer essa exigência de forma mais flexível, sem que restrinja a competitividade.
22. Em relação ao fato de que o representante ter dito que o edital foi direcionado para equipamentos da fabricante Lenovo, em especial o Notebook Thinkpad E480 para o item 5, verifica-se que a empresa adjudicada ofertou este equipamento (peça 11, p. 2, item 6) . Contudo, não há indícios de que houve direcionamento. A uma, porque as especificações estão claras e objetivas em termos técnicos (peça 5) e as exigências restritivas analisadas acima não prejudicaram a regularidade do certame no caso concreto. A duas, porque a empresa Daten, a qual o representante disse ter impugnado o edital (parágrafo 8) , sagrou-se vencedora dos itens 1 e 2 com produtos diferentes, tendo inclusive ofertando lance próximo ao da empresa que venceu o item 6 (peça 12) .
23. Ressalta-se ainda que houve competitividade no referido item (peça 7, p. 3) e que a 1ª colocada, empresa Meganet, não foi adjudicada pois solicitou desclassificação de todo o lote do certame (peça 6, p. 124) . Também não se pode concluir que a não exigência do sistema operacional Linux Ubuntu para notebooks favorecia diretamente os equipamentos da empresa Lenovo. Assim, não se vislumbra que existiu falha suficiente para prejudicar a regularidade da licitação quanto a este aspecto.
24. Por fim, no que diz respeito à suposta indicação de marca e modelo do processador, no caso Intel i7, verifica-se que o edital realmente faz menção a esse modelo específico (peça 5, p. 9) . Contudo, não é o caso de indicação expressa de marca (art. 15, § 7º, inciso I) , uma vez que, na descrição do item ´processador´, nos itens 2 e 13 do termo de referência, o GAP-SJC definiu requisitos técnicos de forma objetiva e genérica:
Deverá ser da mais elevada família da mais recente geração disponibilizada pelo fabricante para o mercado corporativo, com no mínimo 4 núcleos, 8 threads além de memória de vídeo e memória cache de 8MB integradas à mesma forma de silício do processador. Controladora de vídeo em alta definição (HD) integrada à mesma forma de silício da CPU e com frequência base de 350MHZ, com suporte para 4K 60Hz.
25. Assim, entende-se que o edital admitia o fornecimento de produtos de outros fabricantes, sendo que a citação ao processador Intel i7 foi mera referência adicional com o intuito de facilitar o entendimento do objeto, o que é inclusive aceitado por esta Corte, conforme enunciado da Jurisprudência Selecionada do TCU:
Permite-se menção a marca de referência no edital, como forma ou parâmetro de qualidade para facilitar a descrição do objeto, caso em que se deve necessariamente acrescentar expressões do tipo 'ou equivalente', 'ou similar', 'ou de melhor qualidade', podendo a Administração exigir que a empresa participante do certame demonstre desempenho, qualidade e produtividade compatíveis com a marca de referência mencionada (Acórdão 113/2016-TCU-Plenário, da relatoria do Ministro Bruno Dantas) .
Análise do pedido de medida cautelar
26. Consoante o art. 276 do Regimento Interno/TCU, o relator poderá, em caso de urgência, de fundado receio de grave lesão ao erário, ao interesse público, ou de risco de ineficácia da decisão de mérito, de ofício ou mediante provocação, adotar medida cautelar, determinando a suspensão do procedimento impugnado, até que o Tribunal julgue o mérito da questão. Tal providência deverá ser adotada quando presentes os pressupostos do fumus boni iuris e do periculum in mora.
27. Analisando os elementos apresentados pela representante, verifica-se que não há nos autos os pressupostos acima mencionados.
28. Verifica-se que, embora o edital possua requisitos que restringem a licitação, não houve desclassificações em razão das referidas exigências, como demonstra a ata do PE SRP 32/2019. As desclassificações de empresas do certame foram em razão da apresentação de equipamentos com recursos inferiores, ou mesmo a sua ausência, em relação ao que foi exigido no edital, conforme demonstra o chat da ata do pregão (peça 6, p. 125-126 e 129) . Além disso, constatou-se, na prática, que o GAP-SJC não utilizou os requisitos restritivos para desclassificar empresas (parágrafo 18) e que houve competitividade razoável no certame (parágrafo 14) .
29. Portanto, não se vislumbra que as falhas identificadas no edital sejam suficientes para e configurar o fumus boni iuris e anular a licitação, conforme solicitado pelo representante, motivo pelo qual será proposto o arquivamento do processo.
CONCLUSÃO
30. Os documentos constantes das peças 1-2 devem ser conhecidos como representação, por preencherem os requisitos previstos nos arts. 235 e 237, inciso VII do Regimento Interno/TCU c/c o art. 113, § 1º, da Lei 8.666/1993 e no art. 103, § 1º, da Resolução - TCU 259/2014 (parágrafos 2-5) .
31. No que tange ao requerimento de medida cautelar, conclui-se que este não deve ser acolhido, por não estarem presentes nos autos os requisitos do fumus boni iuris e do periculum in mora (parágrafos 12-29) .
32. Além disso, diante do fato apurados, concluiu-se pela improcedência da presente representação, razão pela qual se proporá o seu arquivamento (parágrafo 29) .
33. Por oportuno, embora o GAP-SJC não tenha efetuado desclassificações irregulares com base nos requisitos restritivos que foram previstos no edital, entende-se que deve ser dada ciência ao órgão de que exigências excessivas são incompatíveis com a jurisprudência do TCU, a fim de evitar novas ocorrências (parágrafos 15 e 18) .
34. Por fim, cumpre ressaltar que há delegação de competência do Secretário da Sefti aos titulares das Diretorias para emitir pronunciamento conclusivo em processos de representação e denúncia, desde que as propostas sejam uniformes no sentido do julgamento pelo não conhecimento ou pela improcedência, nos termos dos arts. 105 e 107 da Resolução - TCU 259/2014, conforme previsto no inciso IX do art. 1º da Portaria-Sefti 1, de 28/9/2017, razão pela qual este processo poderá ser despachado diretamente pelo Diretor ao gabinete do Relator.
PROPOSTA DE ENCAMINHAMENTO
35. Ante o exposto, submetem-se os autos ao gabinete do relator, Ministro André de Carvalho, propondo:
35.1. conhecer da presente representação, satisfeitos os requisitos de admissibilidade previstos nos arts. 235 e 237, inciso VII, do Regimento Interno deste Tribunal c/c o art. 113, § 1º, da Lei 8.666/1993 e no art. 103, § 1º, da Resolução - TCU 259/2014, para, no mérito, considera-la improcedente;
35.2. indeferir o requerimento de medida cautelar, formulado pelo Sr. Felipe Romério Silva Pereira, tendo em vista a inexistência dos pressupostos necessários para adoção da referida medida;
35.3. dar ciência ao GAP-SJC sobre as seguintes impropriedades, para que sejam adotadas medidas internas com vistas à prevenção de ocorrência de outras semelhantes:
35.3.1. exigência de placa principal, mouse e teclado do mesmo fabricante, com potencial de restrição à competitividade, contrariando o art. 3º, § 1º, inciso I da Lei 8.666/1993;
35.3.2. exigência de dimensão máxima para gabinetes Small Form Factor (SFF) , sem justificativa técnica e econômica, com potencial de restrição à competitividade, contrariando o art. 3º da Lei 8.666/1993;
35.4. dar ciência ao GAP-SJC do acórdão que vier a ser proferido, assim como do relatório e do voto que o fundamentarem, bem como do relatório da unidade técnica; 
35.5. comunicar ao representante a decisão que vier a ser proferida adotada nestes autos;
35.6. arquivar os presentes autos, nos termos do art. 237, parágrafo único, c/c o art. 250, inciso I, do Regimento Interno/TCU."
É o Relatório.

não há

Não atuou.

REPRESENTAÇÃO. PREGÃO ELETRÔNICO. PEDIDO DE CAUTELAR SUSPENSIVA. SUPOSTAS IRREGULARIDADES NO EDITAL. CONHECIMENTO. PROCEDÊNCIA PARCIAL. PREJUÍZO AO ALUDIDO PEDIDO DE CAUTELAR SUSPENSIVA. DETERMINAÇÃO. COMUNICAÇÃO. ARQUIVAMENTO.

REPRESENTAÇÃO (REPR)

Secretaria de Fiscalização de Tecnologia da Informação (Sefti).

Trata-se de representação, com pedido de cautelar suspensiva, formulada pelo Sr. Felipe Romério Silva Pereira, nos termos do art. 113, § 1º, da Lei 8.666, de 1993, sobre os indícios de irregularidade no Pregão Eletrônico 32/2019 (PE SRP 32/2019) conduzido pelo Grupamento de Apoio de São José dos Campos (GAP-SJC) sob o valor estimado de R$ 24.463.466,05,00 com vistas ao registro de preços para os equipamentos de TI destinados ao atendimento de demandas nos parques de computadores, na digitalização de documentos e na realização de reuniões e apresentações com o uso de projeção de imagens.
2.	O TCU deve conhecer, preliminarmente, da presente representação, por atender aos requisitos legais e regimentais de admissibilidade, sem prejuízo, todavia, de, no mérito, considerá-la parcialmente procedente.
3.	A ora representante noticiou, em suma, que o certame padeceria das seguintes irregularidades:
	(a) exigência de comprovação dos produtos licitados pela declaração emitida diretamente pelo próprio fabricante, a despeito de esse procedimento já ter sido contraindicado pelo Acórdão 486/2000-TCU-Plenário;
	(b) o edital não permitiria o regime de Original Equipment Manufacturer (OEM) para a placa principal e para a Bios, exigindo o mouse e o teclado do mesmo fabricante, além de impor o reduzido valor para o volume máximo (tamanho) do gabinete e de exigir desarrazoadamente a certificação Linus, sem a devida fundamentação e justificativa, para os itens 1 a 3 e 5 a 6 nos lotes;
	(c) o edital exigiria a marca e o modelo de processador da fabricante Intel para o item 2 nos lotes. 
4.	A ora representante requereu, por conseguinte, a concessão de cautelar suspensiva sobre o certame, ante a alegada restrição à competitividade e o iminente prejuízo ao erário, sem prejuízo de, no mérito, obter a procedência da representação para a anulação do certame e a nova publicação posterior do edital; tendo a unidade técnica proposto, contudo, a improcedência da presente representação, após a análise final do feito.
5.	Incorporo o parecer da unidade técnica a estas razões de decidir, sem prejuízo, todavia, de pugnar pela parcial procedência à representação.
6.	Ao discorrer sobre o entendimento fixado pelo Acórdão 486/2000-TCU-Plenário, a unidade técnica esclareceu que a referida proibição abrangeria a exigência da declaração do fabricante em relação ao produto ofertado, como condição de habilitação do licitante, mas isso não teria ocorrido no referido edital. 
7.	Ao tratar, por seu turno, da exigência de mouse e teclado do mesmo fabricante e da não aceitação de placa principal e da Bios em regime de OEM, tendendo a contrariar o referido Acórdão 486/2000-TCU-Plenário, a unidade técnica assinalou que, no presente caso concreto, essa falha não teria resultado em limitação à competição, nem teria impedido a participação das empresas montadoras de equipamentos, a partir dos dados obtidos por meio do sistema ADELE (Análise de Disputa em Licitações Eletrônica, à Peça 7) , pois o referido sistema indicaria a expressiva participação de interessadas no certame, ante o número mínimo de 25 licitantes em cada item na fase de apresentação das propostas. 
8.	Ao discorrer sobre a comprovada exigência de volume máximo para desktops de 10.500 cm3 e 12.500 cm3, respectivamente, para os itens 1 e 2, podendo impedir a participação de fabricantes brasileiras, pois, em sua maioria, fabricariam os gabinetes pelo tamanho entre 10.540 cm³ e 11.970 cm³, a unidade técnica também assinalou que não teria restado confirmada na prática a subjacente restrição, já que teria verificado a participação de 4 empresas nacionais, em patamar bastante significativo para o universo existente, salientando que, entre elas, a Daten teria terminado como a vencedora para esses dois itens, com o gabinete de 11.970 cm3.  
9.	O TCU deve determinar, contudo, que, nos próximos certames, o órgão federal atente para a estrita observância do art. 3º da Lei nº 8.666, de 1993, pois as aludidas exigências teriam o potencial de restringir a competitividade no processo licitatório.
10.	Já ao avaliar a exigência de certificação Linux Ubuntu, a unidade técnica observou a alteração do edital, após os questionamentos das licitantes, abrindo a possibilidade de a compatibilidade ser demonstrada com base em certificado emitido por "entidade capaz e devidamente reconhecida para este fim", aí incluída a própria fabricante do equipamento, tendo essa medida contribuído para evitar a restrição à competitividade no certame; e, nesse ponto, a unidade técnica assinalou que a exigência de compatibilidade com o Linux, até mesmo com a previsão do sistema operacional da Microsoft Windows, não resultaria em irregularidade, nem em indevida restrição, pois a maioria dos fabricantes apresentaria o suporte para esses dois casos (Peça 15) . 
11.	Ao analisar, por sua vez, a alegação da representante no sentido de que a não exigência do sistema operacional Linux Ubuntu para os notebooks nos itens 5 e 6 do edital favoreceria diretamente os equipamentos da Lenovo, a unidade técnica esclareceu que essa conclusão não seria necessariamente adequada, pois as licitantes teriam apresentado o correspondente produto, ante a clareza e a objetividade das especificações técnicas no edital, tendo sido ofertadas as propostas de 25 licitantes, com a competitividade em 8 marcas diferentes para cada item, além de não ter sido apresentada a eventual intenção de recurso após a fase de lances (Peça 6, fls. 30/44) .
12.	Ao discorrer, enfim, sobre a confirmada menção à marca e ao modelo de processador no edital (Intel i7) , a unidade técnica aduziu que essa medida não corresponderia à expressa indicação da marca, já que, na descrição do item "processador" no termo de referência, os requisitos teriam sido expressados, de forma objetiva e genérica, pela seguinte linha:
	" (...) Deverá ser da mais elevada família da mais recente geração disponibilizada pelo fabricante para o mercado corporativo, com no mínimo 4 núcleos, 8 threads além de memória de vídeo e memória cache de 8MB integradas à mesma forma de silício do processador. Controladora de vídeo em alta definição (HD) integrada à mesma forma de silício da CPU e com frequência base de 350MHZ, com suporte para 4K 60Hz."
13.	A unidade técnica assinalou, nesse ponto, que o TCU tem admitido a excepcional menção à marca como referência adicional para facilitar o entendimento do objeto, em sintonia, por exemplo, com o Acórdão 113/2016-TCU-Plenário, destacando, ainda, que não teria sido buscada a impugnação do edital pelas detentoras de marcas diferentes nas propostas; devendo o Tribunal determinar, no entanto, que o órgão federal atente para a observância da jurisprudência do TCU (Peça 15) .
14.	O expressivo valor orçado para o certame em R$ 24.463.466,05 envolveria, contudo, a provável aquisição de equipamentos e acessórios na área de TI pelo Grupamento de Aquisições Logísticas de São José dos Campos (GAL/SJC) e pelo Centro de Aquisições Específicas (CAE) sob as seguintes condições:
Item 1 - Desktop 1 Processador: índice de desempenho de 5.770 pontos ou superior (cpubenchmark.net/high_end_cpus.html) ; 4GB de Memória Ram; Gabinete: Small Form Factor (com 2.230 unidades) ;
Item 2 - Desktop 2 Processador i7 SFF 16 GB RAM 1TB HD + 256GB SSD Vídeo Integrado (com 758 unidades) ;
Item 3 - Desktop 3 Processador 6 núcleos, 16GB RAM, 8GB vídeo offboard, 2TB HD (com 84 unidades) ;
Item 4 - Monitor 23" + HDMI+VGA+DisplayPort (com 1.210 unidades) ; 
Item 5 - Notebook 1: 14 a 15,6 polegadas; processador: índice de desempenho de 3.112 pontos ou superior (cpubenchmark.net/laptop.html) ; 4GB de Memória Ram (com 126 unidades) ;
Item 6 - Notebook 2: 8GB de RAM DDR4, 2133MHz, HD 256GB SSD, processador da mais recente geração (mínimo 6a) , monitor de vídeo de 14 a 15,6 (com 294 unidades) ;
Item 7 - Nobreak 700va ou superior (com 720 unidades) ;
Item 8 - HD Externo de 4TB, USB compatível para a versão 3.0 (com 141 unidades) ;
Item 9 - Scanner de Mesa, com PDF/A e OCR (com 44 unidades) ; 
Item 10 - Projetor multimídia: 1024x768 (XGA) ; 5000 horas; e módulo Wireless LAN (com 126 unidades) ; 
Item 11 - Tablet com processador Quad Core, velocidade do processador: 1.3GHz, sistema Operacional Android 6, com 2 GB de memória Ram, tela Touch Screen de 9, câmera Principal resolução mínima de 5MP, memória interna de 16 GB, memória expansível de 32 GB, acesso à internet: Wifi, capacidade da Bateria de 5.000 mAh; Garantia pelo fabricante de, no mínimo, 12 meses (com 76 unidades) ;
Item 12 - Desktop 1: Processador: índice de desempenho de 5.770 pontos ou superior (cpubenchmark.net/high_end_cpus.html) ; 4GB de Memória Ram; Gabinete: Small Form Factor Cota reservada para ME/EPP (com 27 unidades) ;
Item 13 - Desktop 2 Processador i7 SFF 16 GB RAM 1TB HD + 256GB SSD Vídeo Integrado Cota reservada para ME/EPP (com 8 unidades) ;
Item 14 - Desktop 3: Processador 6 núcleos, 16GB RAM, 8GB video offboard, 2TB HD Cota reservada para ME/EPP (com 5 unidades) ;
Item 15 - Monitor 23" + HDMI+VGA+DisplayPort Cota reservada para ME/EPP (com 71 unidades) ;
	Item 16 - Notebook 1: 14 a 15,6 polegadas; processador: índice de desempenho de 3.112 pontos ou superior (cpubenchmark.net/laptop.html) ; 4GB de Memória Ram (com 20 unidades) ;
	Item 17 - Notebook 2: 8GB de RAM DDR4, 2133MHz, HD 256GB SSD, processador da mais recente geração (mínimo 6a) , monitor de vídeo de 14 a 15,6 Cota reservada para ME/EPP (com 12 unidades) ;
	Item 18 - Nobreak 700va ou superior Cota reservada para ME/EPP (com 120 unidades) ;
	Item 19 - Scanner de Mesa, com PDF/A e OCR Cota reservada para ME/EPP (com 7 unidades) ; e
	Item 20 - Projetor multimídia: 1024x768 (XGA) ; 5000 horas; e módulo Wireless LAN Cota reservada para ME/EPP (com 20 unidades) .
15.	O TCU deve conhecer, portanto, da presente representação para, no mérito, considerá-la parcialmente procedente, diante dos elementos de convicção até aqui obtidos nos autos, dando por prejudicado o referido pedido de cautelar suspensiva, em face do presente julgamento final do feito, sem prejuízo de prolatar as determinações ora anunciadas nestas razões de decidir e de determinar, ainda, que o controle interno promova a avaliação sobre a economicidade do aludido certame, com a efetiva evidenciação, entre outros elementos, sobre a compatibilidade das correspondentes aquisições com a IN n.º 1, de 10 de janeiro de 2019, da Secretaria de Gestão do Ministério da Economia.
Ante o exposto, pugno pela prolação do Acórdão ora submetido a este Colegiado.
TCU, Sala das Sessões, em 15 de outubro de 2019.
Ministro-Substituto ANDRÉ LUÍS DE CARVALHO 
Relator